臺灣高等法院臺中分院刑事判決　　　　 96年度上易字第145號
上　訴　人
即　被　告　丙○○
輔　佐　人　戊○○
上列上訴人因詐欺案件，不服臺灣彰化地方法院95年度易字第
1214號中華民國95年11月30日第一審判決（起訴案號：臺灣彰化
地方法院檢察署95年度偵字第8047號），提起上訴，本院判決如
下：
    主  文
上訴駁回。
丙○○緩刑參年。
    事  實及理  由
一、本案經本院審理結果，認第一審判決認事用法及量刑均無不
    當，應予維持，並引第一審判決書記載之事實、證據及理由
    。（如附件）
二、被告提起上訴略以：伊沒有詐騙意圖，亦無犯意為本件犯行
    ，法院應詳細調查非法詐欺集團云云。輔佐人則以：被告之
    病症雖於外觀上尚非明顯可見，且對部分日常事務尚能理解
    ，然僅需與被告為幾分鐘之交談，即知被告易陷於精神障礙
    之狀態，除答非所問、自言自語外，對於自我控制能力更遠
    低於常人，對是非善惡之判斷能力則為天馬行空，難以控制
    等語。
三、按行為時因精神障礙或其他心智缺陷，致不能辨識其行為違
    法或欠缺依其辨識而行為之能力者，不罰。行為時因前項之
    原因，致其辨識行為違法或依其辨識而行為之能力，顯著減
    低者，得減輕其刑，刑法第十九條第一、二項定有明文。查
    ：依卷附明德醫院診斷証明書所示：被告因罹患精神分裂症
    ，自九十一年二月十五日起至該院診療，被告無病識感、無
    法配合常規治療，病情起伏不定，建議應長期追蹤治療等語
    ，據此被告罹患精神分裂症固可認定，然被告既病情起伏不
    定，參以其於原審及本院審理時應答流暢，對於上述社會常
    情及金融機構開戶流程知之甚詳及輔佐人前開所稱，被告對
    於部分日常事務亦能理解等情事，則即難謂被告於行為時，
    其精神障礙，達到上開不能辨識行為違法，或有顯著減低情
    形之程度。至被告其他上訴理由，如何為本院所不採，其理
    由已據原審判決記載甚詳，本院仔細斟酌原審判決理由，認
    其事實之認定、理由之採擇，於相關證據法則、經驗法則、
    論理法則並無違背。原審因而適用刑事訴訟法第二百九十九
    條第一項前段，刑法第三十條第一項前段、第二項、第三百
    三十九條第一項、第四十一條第一項前段等規定，並審酌被
    告被告為貪圖小利，助長行騙之風，妨礙對於詐欺犯罪者之
    追查，且犯後僅承認部分犯行，素行尚非不良等一切情狀，
    量處如有期徒刑六月，並諭知易科罰金之折算標準，其認事
    用法核無違誤，量刑亦屬允當，上訴意旨猶執前詞否認犯罪
    ，其上訴為無理由，應予駁回。復查被告前未曾受有期徒刑
    以上刑之宣告，有台灣高等法院被告全國前案紀錄表附卷可
    稽，本件被告罹患精神疾病，其情狀雖未至法定不罰或得減
    輕其刑程度，已見前述，然其既確有上開疾病，且無經濟收
    入，平時均需仰賴年邁雙親之照顧，雖被告對犯罪所造成損
    害無法為適度之賠償，惟被告既非居於主導詐欺之正犯地位
    ，其情節自較正犯為輕，被告經此教訓，當知所警惕，在其
    家人協助之下，應無再犯之虞，本院認對被告所宣告之刑，
    以暫不執行為適當，爰併宣告緩刑三年。
四、據上論斷，應依刑事訴訟法第三百七十三條、第三百六十八
    條，刑法第七十四條第一項第一款，判決如主文。
本案經檢察官己○○到庭執行職務。
中　　華　　民　　國　　96　　年　　2　　月　　14　　日
            刑事第四庭    審判長法　官  洪  耀  宗
                                法　官  江  德  千
                                法　官  劉  登  俊
上列正本證明與原本無異。
不得上訴。
                                書記官  粘  銘  環
中　　華　　民　　國　　96　　年　　2 　　月　　14　　日
附件
臺灣彰化地方法院刑事判決　　　　　　　95年度易字第1214號
公　訴　人　臺灣彰化地方法院檢察署檢察官
被　　　告　丙○○　女　37歲（民國○○年○月○○日生）
　　　　　　　　　　身分證統一編號：Ｚ000000000號
　　　　　　　　　　住彰化縣和美鎮○○里○○路176巷16號
上列被告因詐欺等案件，經檢察官提起公訴（95年度偵字第8047
、8315號），本院判決如下：
    主  文
丙○○幫助意圖為自己不法之所有，以詐術使人將本人之物交付
，處有期徒刑陸月，如易科罰金，以新台幣壹仟元折算壹日。
    事  實
一、丙○○明知國內社會上層出不窮之詐騙集團或不法份子為掩
    飾其不法行徑，避免執法人員之追究及處罰，經常利用他人
    之存款帳戶掩人耳目，因此，在客觀上可以預見一般取得他
    人帳戶使用之行徑，常與行財產犯罪所需有密切關連，竟因
    經濟陷於困頓而起貪念，對於其提供帳戶雖無引發他人萌生
    犯罪之確信，但因出售帳戶有利可圖，仍以縱若他人持其存
    摺、提款卡、印鑑章及密碼作為詐騙犯罪工具亦不違反其本
    意之不確定故意，基於幫助詐欺之犯意，於民國95年7 月11
    日，在彰化縣和美鎮○○路「燦坤3C電子量販店」前，將其
    於84年6月28日在彰化縣鹿港鎮○○路113號之中華郵政股份
    有限公司鹿港龍山郵局（下簡稱龍山郵局）開立之帳戶（局
    號：0000000，帳號0000000號）之存摺、印鑑、提款卡及密
    碼，以新台幣（下同）6000元之代價，出租予姓名年籍不詳
    自稱「黃先生」之成年男子及其所屬之詐騙集團，容任該詐
    騙集團成員供作向不特定民眾作財產犯罪使用。嗣該詐騙集
    團取得上揭帳戶後，遂於同年7 月13日下午2 時30分，由詐
    騙集團中姓名年籍不詳之人以電話聯繫丁○○○，佯稱其子
    遭綁架為由，要求將贖金匯入指定帳戶等語，致丁○○○因
    而陷於錯誤，隨即於同日下午5 時3 分及下午6 時29分許，
    前往高雄市楠梓建南郵局、高雄市新興郵局依指示先後匯入
    5 萬元及3 萬9 千元至丙○○之上開帳戶中；又於同年7 月
    18日下午1 時許，由詐騙集團中姓名年籍不詳之人以電話聯
    繫甲○○，佯稱其子擔保向地下錢莊借貸為由，要求將贖金
    匯入指定帳戶等語，致甲○○因而陷於錯誤，隨即於同日下
    午1 時11分許，前往新竹縣竹北六家郵局，依指示匯入5 萬
    元至丙○○之上開帳戶中；另於同年7 月18日下午3 時10分
    ，由詐騙集團中姓名年籍不詳之人以電話聯繫乙○○，佯稱
    其子擔保向地下錢莊借貸為由，要求將贖金匯入指定帳戶等
    語，致乙○○陷於錯誤，隨即依指示前往高雄縣鳳山市五甲
    郵局匯款30萬元至丙○○之上開帳戶中，嗣因察覺有異而即
    時報警處理，始循線查獲上情。
二、案經彰化縣警察局鹿港分局報請彰化地方法院檢察署檢察官
    偵查起訴。
    理  由
一、訊據被告丙○○固坦承將上開帳戶之存摺、印鑑、提款卡及
    密碼出租予他人使用乙情不諱，惟矢口否認有何幫助詐欺之
    犯行，辯稱：租用帳戶之黃先生告訴伊這是合法使用云云。
    經查：
  (一)上開中華郵政股份有限公司社頭郵局帳戶（局號：0000000
    ，帳號0000000號）帳戶，確係被告所申設，業經被告自承
    在卷，並有中華郵政股份有限公司彰化郵局95年7月17 日彰
    營字第0950101626號函檢附之開戶基本資料、歷史交易清單
    各1份附卷可稽。再被害人丁○○○、洪美華、乙○○依詐
    騙集團之指示，分別於上開時、地，分別匯入8萬9千元、5
    萬元、30萬元至被告上開帳戶內一情，已據被害人丁○○○
    、洪美華、乙○○於警詢中證述明確（見95年度偵字第8315
    號卷第13至14頁、15至16頁及95年度偵字第8047號卷第8至9
    頁），復有郵政國內匯款執據2紙（見偵查卷第18、19 頁）
    、客戶歷史交易清單1紙（見上開偵查卷第22頁）存卷可參
    ，此部分之事實，足堪認定。
  (二)又邇來不肖之徒為掩飾不法行徑，避免執法人員之追究處罰
    ，經常利用他人帳戶之存摺、提款卡、金融卡及密碼轉帳或
    提領犯罪所得，藉以掩蓋犯罪行為之情形，不僅廣為媒體所
    披載，亦經政府各機關一再宣導提醒注意，尤以現今各地金
    融機構所設自動提款機莫不設定轉帳之警示畫面，或張貼警
    示標語，促請使用大眾注意，衡諸目前社會以電視、報紙甚
    至網路等管道流通資訊之普及程度，被告自難諉為不知。再
    者，金融存款帳戶事關存戶個人財產權益之保障，存摺係個
    人資金往來情形之紀錄，提款卡則為領取款項之重要憑證，
    除非本人或與本人關係密切者，實難認有何理由可自由流通
    使用，一般人應均有妥為保管防阻他人任意使用之認識，縱
    使特殊情況偶有交付他人使用之需，亦必然深入瞭解用途後
    再行提供使用，方符常情，況一般國人向金融機構開設帳戶
    ，並無任何法令限制，若係正當用途，大可自行申請使用，
    而帳戶之用途係用以存提款項，一旦有人收集他人帳戶供不
    明使用，一般人本於生活經驗及認識，客觀上極易於判斷乃
    係該隱身幕後之使用人基於該存提款情形不易遭人追查之考
    慮而為，從而易於令人產生與不法犯罪目的之合理懷疑，以
    被告為智能無礙之成年人，並非年幼無知或全無社會經驗之
    人，依其智識能力及社會生活經驗，對此自難諉為不知，處
    此情形下，仍將帳戶交予他人使用，而無懷疑之心，實難採
    信。準此，被告應對於收購帳戶之人目的在用以實施詐欺犯
    行，有所預見，且其對於該詐欺集團成員利用其所申請開立
    之帳戶向他人詐取財物，並無違背其本意，是被告主觀上應
    具有幫助他人詐取財物之不法犯意甚明。
  (三)又因該等真實姓名不詳之成年人所組成之詐騙犯罪集團成員
    均無從傳訊，就現存之證據資料而言，並無證據證明被告同
    係該集團成員，雖被害人確實匯款至被告上揭社頭郵局帳戶
    ，業如前述，但無證據證明該匯入之款項，為被告提領完畢
    ，是本件僅能證明被告係單純提供帳戶供人使用。又就客觀
    構成要件之層面，詐欺行為之成立，係施以詐術，使人陷於
    錯誤而交付財物，而本件詐欺罪之構成要件行為實施，在於
    透過電話聯繫匯款，再以被告之存摺提款，實施者均為前開
    犯罪集團成員，被告係單純提供帳戶供人使用，並未參與詐
    騙行為之實施，亦未提款匯款，已如前述，故被告應未參與
    詐欺罪之構成要件行為，其提供帳戶，僅係使犯罪者易於欺
    騙民眾、隱匿犯罪事實，屬詐欺罪構成要件以外之行為，而
    為幫助行為甚明。綜上，本件事證明確，被告幫助詐欺之犯
    罪事實，堪以認定。
  (四)至被告雖罹患有精神分裂症，有明德醫院診斷書1紙在卷可
    參，惟其於本院審理時應答流暢，對於上述社會常情及金融
    機構開戶流程知之甚詳，對於出租帳戶之行為並無不能辨識
    之能力，是其於交付帳戶之初，在主觀上應有預見該收集帳
    戶之人可能利用該帳戶來遂行詐欺取財犯行，其猶願將該帳
    戶交付予該人，實具有幫助犯罪之未必故意自明，並不因其
    實際上不知悉犯罪行為細節而得卸免罪責，附此敘明。
二、按刑法上之幫助犯，係對於犯罪與正犯有共同之認識，而以
    幫助之意思，對於正犯資以助力，而未參與實施犯罪之行為
    者而言（最高法院75年度台上字第1509號、84年度台上字第
    5998號、88年度台上字第1270號判決參照）；是以，如未參
    與實施犯罪構成要件之行為，且係出於幫助之意思提供助力
    ，即屬幫助犯，而非共同正犯。核被告丙○○所為，係犯刑
    法第30條第1 項、刑法第339 條第1 項之詐欺取財罪之幫助
    犯，爰依刑法第30條第2 項規定，按正犯之刑減輕之。又被
    告係僅以一提供帳戶之行為幫助他人犯罪，至詐欺取財之正
    犯是否屬於共同正犯、連續犯等，與本件被告應成立之罪名
    、刑責均無涉，又修正前刑法第56條連續犯之規定，業於94
    年1 月7 日公布刪除，並於95年7 月1 日施行，爰不於主文
    欄諭知被告幫助「共同連續」詐欺取財，併此敘明。爰審酌
    被告為貪圖小利，即提供帳戶供詐欺犯罪者方便行騙財物，
    助長行騙之風，妨礙對於詐欺犯罪者之追查，行為可議，且
    犯後僅承認部分犯行，惟念其並無前科，有台灣高等法院被
    告前案紀錄表1 份在卷可按，素行尚非不良等一切情狀，量
    處如主文所示之刑，並諭知易科罰金之折算標準。
據上論斷，應依刑事訴訟法第299 條第1 項前段，刑法第30條第
1 項前段、第2 項、第339 條第1 項、第41條第1 項前段，刑法
施行法第1 條之1 ，判決如主文。
本案經檢察官莊佳瑋到庭執行職務。
中　　華　　民　　國　　95　　年　　11　　月　　30　　日
                  刑事第二庭    審判長法官  簡璽容
                                法      官  簡婉倫
                                法      官  胡宜如
以上正本證明與原本無異。
如不服本判決，應於送達後10日內向本院提出上訴狀（須附繕本
）。
告訴人或被害人對於判決如有不服具備理由請求檢察官上訴者，
其上訴期間之計算係以檢察官收受判決正本之日期為準。
中　　華　　民　　國　　95　　年　　11　　月　　30　　日
                                書記官  蕭秀吉
附錄本案論罪科刑法條：
中華民國刑法第339條
意圖為自己或第三人不法之所有，以詐術使人將本人或第三人之
物交付者，處5 年以下有期徒刑、拘役或科或併科1 千元以下罰
金。
以前項方法得財產上不法之利益或使第三人得之者，亦同。
前二項之未遂犯罰之。
